臺灣高等法院刑事判決　　　　　　　　 96年度上易字第584號
上　訴　人　臺灣宜蘭地方法院檢察署檢察官
被　　　告　甲○○
選任辯護人　黃豪志律師
上列上訴人因被告動產擔保交易法案件，不服臺灣宜蘭地方法院
95 年度易字第320號，中華民國96年2月12日第一審判決（起訴
案號：臺灣宜蘭地方法院檢察署95年度偵字第2007號），提起上
訴，本院判決如下：
    主  文
上訴駁回。
    理  由
一、公訴意旨略以：被告甲○○為購買車號7855—KN號自小客車
    ，於民國94年8月26日，向南山人壽保險股份有限公司（以
    下簡稱南山人壽）貸款新臺幣（下同）60萬元，約定自94年
    8月26日起，至99年8月25日止，以一個月為一期，分60期繳
    付，每期給付13961元之方式償還貸款本金與利息，並將其
    所有之車號7855—KN號自小客車設定動產抵押權予南山人壽
    以擔保上開債權，約定標的物所在地點為甲○○當時位於宜
    蘭縣三星鄉○○街27號之住所，為動產擔保交易之債務人。
    詎甲○○竟意圖為自己不法之利益，於94年8月26日購得車
    號7855—KN號自小客車起，即將該車交予不詳姓名年籍之人
    ，且自94年10月25日（即自第2期）起，未再繳納分期款，
    致生損害於南山人壽。因認被告甲○○涉犯動產擔保交易法
    第38條之遷移動產擔保標的物罪嫌。
二、按事實之認定，應憑證據，如未能發現相當證據，或證據不
    足以證明，自不能以推測或擬制之方法，以為裁判基礎；又
    認定不利於被告之事實，須依積極證據，苟積極證據不足為
    不利於被告事實之認定時，即應為有利於被告之認定，更不
    必有何有利之證據。又認定犯罪事實所憑之證據，雖不以直
    接證據為限，間接證據亦包括在內；然而無論直接或間接證
    據，其為訴訟上之證明，須於通常一般之人均不致有所懷疑
    ，而得確信其為真實之程度者，始得據為有罪之認定，倘其
    證明尚未達到此一程度，而有合理之懷疑存在時，事實審法
    院復已就其心證上理由予以闡述，敘明其如何無從為有罪之
    確信，因而為無罪之判決，尚不得任意指為違法。最高法院
    分別著有40年度台上字第86號、30年度上字第816號、76年
    台上字第4986號判例可參。
三、公訴人指控被告甲○○涉犯動產擔保交易法第38條之罪嫌，
    無非係以被告甲○○之供述、告訴代理人駱維霆之指訴、車
    輛動產抵押暨借款契約書、動產擔保交易動產抵押設定登記
    申請書、繳款記錄為其主要論據。惟訊據被告甲○○堅決否
    認有何違反動產擔保交易法之犯行，辯稱：當初購買7855—
    KN 號自小客車後，於交車當日『阿鴻』藉口說要辦保險，
    騙我將車子交由他開走，後來『阿鴻』並沒有把車子還給我
    ，我也繳不出貸款。我不是故意把車子交給別人，也不是故
    意不付款，我是被騙的等語。
四、經查：
  (一)被告甲○○於94年8月26日，以動產擔保交易法動產抵押之
    方式，提供7855—KN號自小客車向南山人壽貸款新臺幣（下
    同）60萬元，並設定擔保總額為837660元之動產抵押權，雙
    方約定貸款期間自94年8月26日起至99年8月25日止，分60期
    攤還，每月1期，每期支付13961元，且該車應存放於宜蘭縣
    三星鄉○○街27號，惟上開貸款僅繳納1期，即自94年10月
    25日起未付款，且7855—KN號自小客車目前下落不明等情，
    為被告甲○○所自承在卷，核與證人即告訴代理人駱維霆於
    檢察事務官訊問時指訴之情節相符（按檢察官、被告、辯護
    人均同意採用證人駱維霆於檢察事務官訊問時之陳述為本案
    證據），復有車輛動產抵押暨借款契約書、動產擔保交易動
    產抵押設定登記申請書、汽車新領牌照登記書、繳款紀錄、
    存證信函各1份在卷可稽，則被告確為動產擔保交易之債務
    人，且7855—KN號自小客車已經遷移不明之事實，堪予認定
    。
  (二)被告甲○○於購入7855—KN號自小客車後，當車商於95年8
    月26日下午，將7855—KN號自小客車點交予被告後，介紹被
    告買車之「阿鴻」（疑似蔡曜鴻）旋即以辦車險之理由，訛
    騙被告將7855—KN號自小客車交由「阿鴻」駛離，嗣「阿鴻
    」遲未將該車返還予被告，被告及當初介紹「阿鴻」之江文
    岳、李旺旗均聯絡不到「阿鴻」，被告始知受騙，並於95年
    10月25日至警局報案等情，業據被告甲○○陳明在卷，核與
    證人江文岳證稱：94年間，被告託我找人幫忙辦理土地貸款
    ，我就請我朋友李旺旗幫忙，李旺旗就找了阿鴻，姓蔡的阿
    鴻，後來阿鴻直接與被告接洽，阿鴻說土地很難辦理貸款，
    必須先買二部車，這樣土地貸款才可以辦下來。94年8月26
    日我與被告要去牽車，阿鴻就說他要把車子牽去辦理保險，
    阿鴻就把車子開走。後來被告說怎麼到現在都還沒有辦好保
    險，怎麼都沒有看到車子，我們就急著找阿鴻，我打電話找
    到阿鴻，阿鴻在電話中都一直敷衍，後來再打給阿鴻，阿鴻
    就掛我的電話，之後再打，電話就不通了。（見原審卷第78
    頁至第81頁）、證人李旺旗證稱：「我介紹阿鴻幫被告辦理
    貸款，後來才知道貸款發生問題，警察有打電話給我，叫我
    幫忙找阿鴻，我們有去看阿鴻住的地方，但是沒有人在那邊
    ，事情發生後沒有找到阿鴻。」（見原審卷第82頁）、證人
    即員警李國福證稱：「94年10月25日12時許被告來派出所報
    案稱於94年8月26日16時許遭詐欺，是由我受理的，被告說
    林先生跟阿鴻約她去牽車，她有看到二部國瑞銀色自小客車
    ，對方有請她簽名，她有在資料袋上簽名，但是車子並沒有
    交給她，簽完名後阿鴻說車子還沒有辦保險，就把車子開走
    。被告有提供阿鴻的電話，但阿鴻後來沒有來做筆錄。」（
    見原審卷第75頁至第77頁）、證人林志賢證稱：「阿鴻介紹
    被告來向我買車，後來貸款公司沒有收到被告應繳的分期款
    通知我，我通知被告，被告一開始說沒有能力繳，後來說車
    子她沒有在使用為什麼要繳款，我才找介紹人阿鴻，但阿鴻
    電話已經改了。」（見原審卷第86頁至第87頁），之情節悉
    相符合，並有宜蘭縣警察局羅東分局95年11月9日警羅偵字
    第0950024517號函附之甲○○報案筆錄、報案三聯單、受理
    各類案件紀錄表等在卷可稽。而蔡曜鴻涉及詐欺乙情，並經
    檢察官終結偵查提起公訴，有臺灣宜蘭地方法院95年度偵字
    第3627號起訴書乙紙在卷可佐。是被告所辯於交車當日『阿
    鴻』藉口說要辦保險，騙我將車子交由他開走乙節，應非無
    稽，依此，客觀上顯難認被告有何本於不法利益之意圖，而
    故意遷移7855—KN號自小客車之行為。
  (三)公訴人雖認為被告於繳付1期貸款後，即意圖為自己不法之
    利益而將7855—KN號自小客車遷移不明，惟貸款人於貸得款
    項後，未繼續繳納貸款，其原因多端，每有因經濟情勢變遷
    ，致無法繼續繳納分期款，自不得僅以事後未按期繳納貸款
    之客觀事實，即遽為認定貸款人主觀上即有不法利益之意圖
    ，從而，公訴人提出之繳款紀錄僅足以證明上開貸款自第2
    期起即未再繳納之事實，尚不足以證明被告主觀上確有不法
    利益之意圖。另被告固為動產擔保交易之債務人，應依動產
    擔保交易法之相關規定保管、使用系爭車輛，然此僅係被告
    本於動產擔保交易契約之債務人所應負擔之民事責任，而與
    其主觀上有無不法利益之意圖或有無故意遷移7855—KN號自
    小客車之行為洵屬二事，自不得僅因被告違反上開民事上之
    契約義務，遽認其有本於不法利益之意圖而故意遷移7855—
    KN號自小客車之犯行。更何況被告所辯係遭「阿鴻」所騙，
    方將7855—KN號自小客車交予「阿鴻」，並非無據，已如前
    述，而依公訴人所舉證據，顯不足認定被告係意圖不法利益
    ，自願性的將7855—KN號自小客車交予「阿鴻」，而故意遷
    移7855—KN號自小客車。職是，公訴人以被告為動產擔保交
    易之債務人，其向南山人壽所貸之款項僅支付1期即未再付
    款，且7855—KN號自小客車已遷移不明等情，即認被告有違
    反動產擔保交易法第38條之犯行，殊嫌速斷。
  (四)綜上，被告所辯，堪予採信。公訴人所舉前揭證據，尚不能
    使本院產生無合理懷疑被告有違反動產擔保交易法之確信，
    。此外，復無其他積極證據足資證明被告確有公訴人所指之
    犯行，揆諸首揭判例意旨，被告犯罪應屬不能證明，原審基
    此為被告無罪諭知，核無不合，檢察官上訴猶執陳詞指摘原
    判決不當，非有理由，應予駁回。
據上論斷，應依刑事訴訟法第368條，判決如主文。
本案經檢察官吳國南到庭執行職務。
中　　華　　民　　國　　96　　年　　5 　　月　　15　　日
　　　　　　　　　刑事第十六庭  審判長法　官  葉騰瑞
　　　　　　　　　　　　　　　　　    法　官  吳鴻章
　　　　　　　 　 　　　　　　　　　　法　官  楊貴雄
以上正本證明與原本無異。
不得上訴。
                                      書記官  林淑貞
中　　華　　民　　國　　96　　年　　5 　　月　　16　　日
